【裁判字號】    95,台上,636
【裁判日期】    950406
【裁判案由】    排除侵害等
【裁判全文】
最高法院民事判決              九十五年度台上字第六三六號
    上  訴  人  丙○○
                        5樓
    訴訟代理人  郭明松律師
    上  訴  人  甲○○
    兼上列一人
    訴訟代理人  乙○○律師
    被 上訴 人  丁○○
上列當事人間請求排除侵害等事件，上訴人對於中華民國九十三
年三月三十日台灣高等法院第二審判決（九十二年度上字第四九
一號），各自提起上訴，本院判決如下：
    主  文
原判決廢棄，發回台灣高等法院。
    理  由
本件被上訴人丁○○及上訴人丙○○主張：伊等於民國六十四年
一月二十六日向訴外人張鶴本購買其所興建之門牌號碼台北市○
○○路○段二九號鶴城大樓一樓（下稱系爭房屋）之攤位，其中
丁○○購買編號一０九攤位【位置及面積如第一審判決附圖（下
稱附圖）Ｃ編號一０九部分，下稱一０九號攤位】，丙○○購買
編號一一０攤位（位置及面積如附圖Ａ編號一一０部分，下稱一
一０號攤位）。對造上訴人甲○○、乙○○（下稱甲○○等人）
無正當權源共同占用伊等分管之系爭攤位，侵害伊等對系爭攤位
之使用收益權，獲有不當得利等情，爰依民法第八百二十一條、
第七百六十七條、不當得利及共同侵權行為等法律關係，求為命
甲○○等人(一)返還一０九號攤位予丁○○，並連帶給付丁○○新
台幣（下同）九十萬元及自民國九十年四月一日起至返還攤位之
日止按月連帶給付一萬五千元；(二)返還一一０號攤位予丙○○，
並連帶給付九十萬元及自民國九十年四月一日起至返還攤位之日
止按月連帶給付一萬五千元之判決（丁○○、丙○○請求甲○○
等人：(一)將系爭建物如附圖Ｂ樓梯間回復原狀部分，經第一審判
決駁回其訴後，未據聲明不服；(二)返還系爭房屋如附圖Ｂ樓梯間
部分予丁○○、丙○○及其他共有人部分，經第一審判決勝訴，
甲○○等人提起第二審上訴後撤回上訴。）。
甲○○等人則以：甲○○與丁○○、丙○○均購買系爭房屋之應
有部分，並未購買特定攤位，共有人間並無分管協議，丁○○、
丙○○所指攤位位置係落在停車場用地上，依建築法規僅能作停
車場之用，不得作商場攤位使用，縱曾協議分管，因其標的不合
法，依民法第七十一條規定應屬無效。甲○○之前手桂金金向建
商購買系爭房屋應有部分，當時各共有人分管部分與廣告平面圖
不符，顯以新分管協議推翻原來分管協議，丁○○、丙○○不能
依原來分管協議主張對系爭攤位有使用收益權，另系爭房屋僅部
分供乙○○作為律師事務所使用，甲○○並未使用系爭房屋等語
，資為抗辯。
原審廢棄第一審所為丙○○勝訴之判決，改判駁回丙○○之訴，
並駁回甲○○等人對丁○○請求部分之上訴，無非以：丁○○、
丙○○於六十四年一月二十六日分別與張鶴本就系爭房屋訂立買
賣契約，系爭房屋興建完成後，丁○○取得其所有權應有部分一
四六０分之九二，丙○○取得其所有權應有部分一四六０分之五
八。乙○○現使用系爭房屋如附圖所示Ａ、Ｃ部分等情，為兩造
所不爭，堪信為真實。按共有物之各共有人按其應有部分，對於
共有物之全部有使用收益之權，固為民法第八百十八條所明定，
但共有人間如就共有物訂有分管契約而為分管後，共有人雖仍維
持共有之關係，但得依分管契約之內容，就共有物之特定部分，
為單獨之使用收益及管理。丁○○、丙○○主張系爭房屋自始即
以商場攤位模式出售，已據提出丁○○與張鶴本間買賣契約書暨
所附平面圖為證，核與證人桂金金及系爭房屋編號一一一號、一
一三號、一一四號、一一五號、一二０號攤位所有人謝紋紋證述
情節暨各自提出之廣告圖相符。依前述買賣契約書附件之平面圖
所示，系爭房屋劃分為編號一０一號至一二０號計二十個攤位，
廣告圖並詳載其位置及坪數，丁○○、丙○○購買一０九號攤位
及一一０攤位之買賣契約，亦以攤位之編號為買賣標的。謝紋紋
證稱：我們確定所購買攤位位置的方法是用地上水泥紅線情節，
亦經第一審法院履勘現場確認屬實，顯見系爭房屋均以攤位模式
出售，出賣人分別與買受人依買賣契約書附件及廣告圖所示之位
置成立分管契約，買受人亦均依此而占有使用。又依第一審法院
向台北市政府工務局建築管理處函調之使用執照所示，系爭房屋
用途為店鋪或停車場使用，如規劃為攤位使用，固然違反建築物
管理法規，惟系爭房屋分管契約係就各共有人使用管理範圍而為
分配，此項分配並未違反強制或禁止規定而無效，甲○○等人未
舉證證明該分管契約業經解除，丁○○、丙○○就特定分管位置
仍享有排他使用權。查(一)丁○○主張：伊向張鶴本購買系爭一０
九號攤位之事實，業據提出買賣契約書及其附件、七十三年之房
屋稅單、建物登記簿謄本為證（見一審卷(一)九頁至四四頁、四六
頁），該買賣契約書明載買賣標的物為系爭房屋一０九號攤位，
房屋稅單上記載稅籍標的為「台北市○○○路○段二九號一樓之
九」，納稅義務人為丁○○，顯示納稅標的為上開一０九號攤位
。系爭房屋各攤位之房屋稅單原係依照攤位號碼課稅，約自八十
年間起發生房屋稅單號碼紊亂情形，已據證人謝紋紋證述在卷（
見一審卷(一)二二六頁），丁○○所提出之七十三年房屋稅單係於
稅單號碼紊亂之前，自得為丁○○就一０九號攤位有使用權之證
明。桂金金向建商購買攤位，其房屋稅單之稅籍標的雖包括「台
北市○○○路○段二九號一樓之九」（見原審卷二０三頁、二０
四頁），惟該一０九號攤位既於六十年間出賣並交付丁○○，建
商就該攤位並無所有權及使用權，無再為轉賣之權利，其嗣後所
為之轉賣行為，係屬他人之物之買賣，不影響丁○○依分管契約
而取得使用權之效力。至稅捐稽徵機關嗣對於系爭房屋各攤位課
房屋稅之稅單雖然紊亂，且自九十年起之房屋稅單（見原審卷二
０九頁）不再記載攤位號碼，惟房屋稅單上有無攤位號碼之記載
，係屬行政事項，不能以之作為系爭房屋有無分管契約之證據。
再依司法院大法官會議釋字第三四九號解釋，共有人間訂立之分
管契約，對於知情或雖可得而知之應有部分受讓人，均有其拘束
力。系爭房屋既係以攤位方式出售，建物地面並以紅色漆線加以
劃分位置，且買受人亦均依此占有使用，則系爭房屋分管契約，
對於其後各應有部分之受讓人，自屬可得而知。證人桂金金證稱
：出售系爭房屋應有部分予甲○○時，曾將有攤位編號之買賣契
約附圖告知甲○○之代理人乙○○，並帶乙○○看現場，當時地
上即有銅線框云云（見一審卷(一)一九七頁），則乙○○代理甲○
○向桂金金購買系爭建物應有部分時，應知悉系爭房屋有分管契
約，甲○○自應受系爭房屋分管契約之拘束。再按占有，不惟指
直接占有，即間接占有亦包括在內。貸與人係經由借用人維持其
對借用物之事實上管領力，依民法第九百四十一條規定為間接占
有人，借用人則為直接占有人。甲○○為系爭房屋共有人，主張
對系爭一０九號攤位有占有使用權，乙○○與甲○○為父子，乙
○○使用系爭一０九號攤位為律師事務所，未主張有何對價關係
，應認甲○○係將系爭攤位借予乙○○使用，二人為系爭一０九
號攤位之直接或間接占有人。甲○○受分管契約之拘束，無權使
用丁○○分管部分，自無權利同意乙○○占有丁○○分管部分，
甲○○等人占用系爭一０九號攤位即屬無權占有。丁○○依據分
管契約及民法第七百六十七條前段規定，請求甲○○等人返還所
占用系爭一０九號攤位，即屬正當，應予准許。按無權占有他人
之建物，可能獲得相當於租金之利益，而市場攤位之承租人，不
僅在其承租之攤位得以營商，並得享受整個市場之特殊利益，其
應付租金不僅為使用攤位之對價，且包括此項特殊利益之對價在
內，自非普通之房屋及土地之承租可比，不受土地法第九十七條
及實施都市平均地權條例所定房租及地租最高限制之拘束。甲○
○等人無權占用系爭一０九號攤位，致丁○○不能使用收益該攤
位，丁○○請求甲○○等人連帶給付相當於租金之損害金，即屬
有據。爰審酌系爭房屋位於台北市○○○路○段，附近有市場、
銀行、辦公室地處台北市繁華商圈，且國泰不動產鑑定股份有限
公司鑑定報告（見一審卷(二)五四至六０頁）認系爭一０九號攤位
每月租金可達四萬六千元，及系爭房屋於六十六年間建築完成，
甚為老舊，使用執照亦限於停車場及店鋪使用，非專供店鋪使用
等情，認丁○○請求以每月一萬五千元計算其損害金額，尚未逾
市場行情而屬適當。故丁○○以每月一萬五千元計算損害金，請
求甲○○等人連帶給付其自九十年三月三十一日回溯前五年之損
害金九十萬元及自九十年四月一日起至返還系爭房屋如附圖Ｃ編
號一０九部分之日止，按月以一萬五千元計算之損害金為有理由
，應予准許。
(二)丙○○主張：伊向張鶴本購買系爭房屋編號一一０號部分攤位
一節，雖據提出八十三年至八十五年之房屋稅單（下稱房屋稅單
(一)）及建物登記簿謄本為證。惟建物登記簿謄本僅記載應有部分
面積，並未記載特定位置；房屋稅單雖記載稅籍標的為「台北市
○○○路三段二十九號一樓之一０」，納稅義務人為丙○○（見
原審卷(一)四五頁），惟甲○○等人提出八十二年、八十三年、九
十年之房屋稅單（見一審卷(一)二０三頁、二０九頁，下稱房屋稅
單(二)）上亦記載稅籍標的為「台北市○○○路○段二九號一樓之
一０」，八十二年及八十三年納稅義務人為桂金金、九十年納稅
義務人則為甲○○，故八十三年時，稅籍標的「台北市○○○路
○段二九號一樓之一０」之房屋稅單有二張，並分別以丙○○及
桂金金為納稅義務人，丙○○提出之房屋稅單(一)係於稅單號碼亂
掉後之稅單，且與桂金金為同一稅籍標的之納稅義務人，該稅單
尚無法證明丙○○對系爭一一０號攤位有使用權。丙○○既未能
證明確係系爭一一０號攤位之購買人及使用權人，其請求甲○○
等人返還系爭一一０號攤位及連帶賠償損害，即屬無據，不應准
許等詞，為其判斷之基礎。
按當事人因準備言詞辯論之必要，應以書狀記載其所用之攻擊或
防禦方法，及對於他造之聲明並攻擊或防禦方法之陳述，提出於
法院，並以繕本或影本直接通知他造，民事訴訟法第二百六十五
條第一項定有明文。當事人提出之準備書狀，有使他造知悉其主
張，而有充分時間對之提出攻擊或防禦方法，促進審判公平之作
用。故當事人提出之準備書狀，若未經其將繕本或影本直接送達
他造或未聲請由法院書記官為之送達，他造因不知準備書狀所載
內容而無法於言詞辯論期日為適當攻防之提出者，法院即不得逕
行為終結訴訟之言詞辯論。甲○○等人於原審準備程序終結前，
未曾以其提出之房屋稅單(二)主張丙○○所提出之房屋稅單(一)不足
為系爭一一０號攤位之證明，於準備程序終結後，始分別於九十
三年三月八日及同月十五日提出準備書狀附房屋稅單(二)為證據方
法為上開主張，惟該二份準備書狀繕本未經原審送達丙○○，且
甲○○等人未證明已經送達丙○○，原審逕行終結訴訟之言詞辯
論，且因而為不利丙○○之認定，所踐行之程序難謂無重大瑕疵
。次按判決理由項下，應記載關於攻擊或防禦方法之意見及法律
上意見，民事訴訟法第二百二十六條第三項定有明文。故法院為
當事人敗訴之判決，而其關於攻擊或防禦方法之意見有未記載於
判決理由項下者，即為同法第四百六十九條第六款所謂判決不備
理由。甲○○等人辯稱甲○○之前手桂金金向建商購買系爭房屋
應有部分時，除廣告圖編號二、三、七、九、一０為空位外，其
餘分為四個獨立空間分別使用，建商將空位交付桂金金使用，各
共有人已推翻原來分管協議，丙○○、丁○○不得依原來分管協
議為請求（見原審卷一七二頁至一七五頁），核係其重要防禦方
法，原審恝置不論，亦有判決不備理由之違法。查系爭房屋由建
商劃分為編號一０一至一二０號攤位，以紅色漆線劃分各攤位位
置，並以商場攤位模式出售，出賣人分別與買受人依廣告圖所示
位置成立分管契約，各攤位房屋稅單自始係依照攤位號碼課稅，
約於八十年間房屋稅單關於攤位號碼之記載開始紊亂，為原審確
定事實。則在房屋稅單紊亂前，系爭房屋共有人各分管攤位位置
如何？丙○○、丁○○是否分管系爭一０九號、一一０號攤位？
桂金金之前手分管之位置有無包括系爭一０九號、一一０號攤位
？各共有人嗣後有無另行協議新分管契約？攸關丙○○、丁○○
可否為本件之請求頗切。本件事實未臻明確，本院無從為法律上
判斷。丙○○、甲○○等人上訴論旨，分別指摘原判決於己不利
部分為不當，求予廢棄，均非無理由。
據上論結，本件丙○○及甲○○、乙○○上訴均為有理由。依民
事訴訟法第四百七十七條第一項、第四百七十八條第二項，判決
如主文。
中    華    民    國  九十五  年    四    月    六    日
                      最高法院民事第八庭
                          審判長法官  朱  建  男
                                法官  顏  南  全
                                法官  許  澍  林
                                法官  鄭  傑  夫
                                法官  蘇  清  恭
      本件正本證明與原本無異
                                      書  記  官
中    華    民    國  九十五  年    四    月   二十   日
                                                      Ｔ


司法院資訊處製作；財團法人民間司法改革基金會備份。
